臺北高等行政法院判決　　　　　　　　　　　　　　　九十年度訴字第五六八四號
　　　　　　　　　　　　　　　.
　　原　　　告　甲○○
　　訴訟代理人　丁○○
　　被　　　告　臺北市稅捐稽徵處
　　代　表　人　乙○○處長）.
　　訴訟代理人　丙○○
右當事人間因營業稅事件，原告不服財政部中華民國九十年六月四日台財訴字第○八
九○○三四一○六號訴願決定，提起行政訴訟。本院判決如左：
　　主  文
原告之訴駁回。
訴訟費用由原告負擔。
　　事  實
一、事實概要：原告所有坐落台北市○○區市○段二小段三八九、三九○地號二筆持
    分土地，其地上建物經拆除與人共同興建房屋，分得台北市○○○路一一七號六
    至九樓之一房屋，未依規定辦理營業登記，於民國（以下同）八十五年間出售上
    開房屋銷售額計新台幣（以下同）一、一○三、一四三元（不含稅）稅額五五、
    一五七元，經被告機關大同分處查獲後依法審理核定原告未依規定申請營業登記
    ，擅自營業，逃漏營業稅五五、一五七元，除補徵營業稅外（原告已於八十八年
    十一月二十六日繳納），並按原告所漏稅額處以二倍罰鍰，金額計一一○、三○
    ○元（計至百元止）。原告對罰鍰處分不服，申請復查，未獲變更，提起訴願亦
    遭駁回。原告猶未甘服，乃向本院提起行政訴訟。
二、兩造聲明：
　(一)原告聲明：原處分及訴願決定均撤銷。
　(二)被告聲明：駁回原告之訴。訴訟費用由原告負擔。
三、兩造之爭點：
  (一)原告主張被告應先告知其建屋售屋需申報營業稅，否則不能遽予處罰，是否有理
    ？
  (二)原告主張已依所得稅法規定辦理財產交易所得結算申報，並已依規定辦理補繳營
    業稅，被告機關所為二倍罰鍰處分實有不當，是否有理？
甲、原告主張：
  (一)按「受告知權」為正當法律程序內涵之一，其意義為：行政程序之當事人或利害
    關係人，有即時獲悉與其利害攸關之事實及決定之權利。而行政機關在當事人不
    了解法律之不利情形，有法律教示之義務，惟於本案被告機關顯未盡此義務。查
    系爭建物完工領到使用執照時，即收到被告書面通知須於兩個月內申報房屋稅，
    惟被告為何不一併告知原告建屋售屋需申報營業稅，否則會遭處罰之規定？
  (二)事前原告都未獲通知，且出售房屋後，當年度有依所得稅法之規定辦理財產交易
    所得結算申報，並無漏稅行為，原告之信賴應值得保護；又原告只是申報種類不
    同，事實上並無漏稅，並已依規定辦理補繳營業稅，被告機關所為二倍罰鍰處分
    是否不當？且憲法第七條規定平等原則，行政機關應避免不當之差別待遇；行政
    程序法第九條復規定行政機關就該管行政程序，應於當事人有利及不利之情形，
    一律注意。被告機關所為明顯違反上開規定。
  (三)原告已依所得稅法、營業稅法、稅捐稽徵法等結算申報，完成納稅義務。依照營
    業稅法第五十三條之一規定，裁處前之法律有利於營業人者，適用有利於營業人
    之規定。又稅捐稽徵法第四十八條之三規定從新從輕原則，裁處前之法律，有利
    於納稅義務人者，適用最有利於納稅義務人之法律。惟被告機關所採理由法條有
    牴觸法規之虞，原告請求認同完成申報納稅義務之事實，免除漏稅之處罰。
  (四)綜上所述，原處分有違法不當之處；加上近年來經濟不景氣，高達數十萬元之罰
    鍰對升斗小民乃一筆龐大負擔，嚴重影響生計，爰請撤銷訴願決定及原處分。
乙、被告主張：
    上開違章事實，有被告機關大同分處八十八年五月二十日北市稽大同創字第八八
    九○五○六六○○號調查函、契稅繳款書影本及原告於八十八年十一月二十九日
    出具之聲明書等資料附卷可稽，違章事證明確，洵堪認定。又查原告係於八十二
    年三月十一日申報移轉契稅取得系爭改建前建物所有權，並於同年五月二十日完
    成土地所有權登記，嗣拆除上開建物與人共同興建房屋，經臺北市政府工務局於
    同年六月二十二日核發建造執照在案，復於八十五年間出售所分得之房屋，依前
    揭法條及財政部函釋規定，自應依法辦理營業登記，課徵營業稅，與原告主張已
    依所得稅法規定辦理財產交易所得結算申報，係屬二事。原告主張不知系爭出售
    建物行為須繳納營業稅，請求認同完成申報納稅義務之事實行為，免除漏稅之處
    罰乙節，惟查原告於裁罰處分核定前已補報補繳稅款及以書面承認違章事實，被
    告機關大同分處審酌上開違章情節，已從輕按所漏稅額處以二倍罰鍰，原告主張
    免除漏稅之處罰，應不足採。本件原罰鍰處分揆諸首揭法條及財政部函釋規定並
    無違誤，復查決定及訴願決定遞予維持，亦無不合，敬請賜為駁回原告之訴之判
    決。
　　理  由
一、按「在中華民國境內銷售貨物或勞務及進口貨物，均應依本法規定課徵營業稅。
    」「營業人之總機構及其他固定營業場所，應於開始營業前，分別向主管稽徵機
    關申請營業登記。」「營業人銷售貨物或勞務，應依本法營業人開立銷售憑證時
    限表規定之時限，開立統一發票交付買受人。」「營業人除本法另有規定外，不
    論有無銷售額，應以每二月為一期，於次期開始十五日內‧‧‧向主管稽徵機關
    申報銷售額、應納或溢付營業稅額。其有應納營業稅額者，應先向公庫繳納後，
    檢同繳納收據一併申報。」「營業人有左列情形之一者，主管稽徵機關得依照查
    得之資料，核定其銷售額及應納稅額並補徵之：‧‧‧三、未辦妥營業登記，即
    行開始營業至‧‧‧」「納稅義務人，有左列情形之一者，除追繳稅款外，按所
    漏稅額處一倍至十倍罰鍰，並得停止其營業：一、未依規定申請營業登記而營業
    者。」為營業稅法第一條、第二十八條、第三十二條第一項前段、第三十五條、
    第四十三條第一項第三款、第五十一條第一款所明定。又「建屋出售核屬營業稅
    法規定應課徵營業稅之範圍，‧‧‧經建築主管機關核發建照執照者，除土地所
    有權人以持有一年以上之自用住宅用地，拆除改建房屋出售者外，均應依法辦理
    營業登記，課徵營業稅及營利事業所得稅。」「‧‧‧說明：三、前項所稱『持
    有一年以上』係指自戶籍遷入日至房屋核准拆除日屆滿一年，或自戶籍遷入日至
    建造執照核發日屆滿一年而言；所稱『自用住宅用地』，係指土地稅法第九條規
    定之自用住宅用地，且都市土地未超過三公畝或非都市土地未超過七公畝者為限
    ，其用地超過上項標準者，應依照規定辦理營業登記。‧‧‧」分別經財政部八
    十一年一月三十一日台財稅第000000000號及八十四年三月二十二日台
    財稅第八四一六○一一二二號函釋有案。
二、本件原告主張系爭土地約四十坪，為原告與劉曼麗、劉廖腰、丁○○四人共有，
    因房屋老舊，故四人決定拆除重建，並言明建好後各自使用。但建好後，發現室
    內空間比想像中還小，不敷使用，由個人決定出售，並已申報繳納財產交易所得
    稅在案。然一般民眾怎會知悉自地自建出售後要辦營業登記，除繳納財產交易所
    得稅外，還需繳納營業稅？事前原告都未獲通知，且出售房屋後，當年度有依所
    得稅法之規定辦理財產交易所得結算申報，並無漏稅行為，原告之信賴應值得保
    護；又原告只是申報種類不同，事實上並無漏稅，並已依規定辦理補繳營業稅，
    被告機關竟處以二倍之罰鍰，應屬不當，爰訴請免除兩倍罰鍰之處分云云。
三、經查本件原告所有坐落台北市○○區市○段二小段三八九、三九○地號二筆持分
    土地，其地上建物經拆除與人共同興建房屋分得台北市○○○路一一七號六至九
    樓之一房屋，未依規定辦理營業登記，於八十五年間出售上開房屋銷售額計一、
    一○三、一四三元（不含稅）之事實，有被告機關大同分處八十八年五月二十日
    北市稽大同創字第八八九○五○六六○○號調查函、契稅繳款書影本及原告於八
    十八年十一月二十九日出具之聲明書等資料附卷可稽，且為兩造所不爭執，洵堪
    認定。
四、本件原告係於八十二年三月十一日申報移轉契稅取得系爭改建前建物所有權，並
    於同年五月二十日完成土地所有權登記，嗣拆除上開建物與人共同興建房屋，經
    臺北市政府工務局於同年六月二十二日核發建造執照，復於八十五年間出售所分
    得之房屋，查原告於八十二年五月二十日辦妥土地所有權登記後舊屋拆除前，及
    新屋建成後出售；此段期間原告均未住居於該址；被告依前揭法條及財政部函釋
    規定，課徵營業稅五五、一五七元，並按原告所漏稅額處以二倍罰鍰，金額計一
    一○、三○○元，依法並無不合。至財政部八十一年一月三十一日台財稅第00
    0000000號及八十四年三月二十二日台財稅第八四一六○一一二二號函釋
    ，係財政部主管機關就營業稅法有關條文所為解釋，經核並未逾法條規定意旨，
    被告自得予以援用，原告主張有違法律保留原則，容有誤會。另原告主張被告應
    先告知其建屋售屋需申報營業稅，否則不能遽予處罰云云，惟查法律既經立法院
    制定，總統公布施行；全國人民即有遵行義務，尚不得因不知或未受個別通知而
    免責，是原告主張不知系爭出售建物行為須繳納營業稅，應免除漏稅之處罰乙節
    ，揆諸前開說明，並不足採。另被告審酌原告違章情節，本於行政裁量權，按所
    漏稅額處以二倍罰鍰，經核亦無不合。綜上，原告徒執前詞，聲請撤銷原處分及
    訴願決定，為無理由，應予駁回。
據上論結，本件原告之訴為無理由，爰依行政訴訟法第九十八條第三項前段，判決如
主文。
中　　華　　民　　國　　　九十一　　年　　　六　　　　月　　二十七　　　日
                            臺 北 高 等 行 政 法 院  第七庭
                                           審 判 長  法  官  鄭小康
                                                     法  官  林金本
                                                     法  官  黃秋鴻
右為正本係照原本作成。
如不服本判決，應於送達後二十日內，向本院提出上訴狀並表明上訴理由，如於本判
決宣示後送達前提起上訴者，應於判決送達後二十日內補提上訴理由書（須按他造人
數附繕本）。
中　　華　　民　　國　　　九十一　　年　　　六　　　　月　　二十八　　　日
                                                     書記官  黃瑞芬
